臺灣高等法院民事判決
111年度上字第87號
上  訴  人  洪銓隆  

訴訟代理人  陳德峯律師
被 上訴 人  吳直霖  
上列當事人間請求不動產所有權移轉登記事件，上訴人對於中華
民國110年11月5日臺灣臺北地方法院109年度訴字第3517號第一
審判決提起上訴，本院於111年4月12日言詞辯論終結，判決如下
：
    主      文
上訴駁回。
第二審訴訟費用由上訴人負擔。
    事實及理由
一、上訴人主張：訴外人吳柏萱為伊之妻，訴外人吳炯錐為吳柏
    萱之兄、被上訴人之父，與伊為二親等之姻親關係。伊前曾
    將坐落臺北市○○區○○段○○段000地號土地（權利範圍1/8），
    及其上同小段000建號建物（權利範圍1/2）（下合稱系爭房
    地應有部分1/2，分稱系爭房屋、系爭土地）贈與被上訴人
    ，並於民國101年4月9日辦竣所有權移轉登記。詎被上訴人
    於107年12月10日在臺北市○○區○○○路00巷0號2樓房屋（下稱
    ○○○路房屋）內，用手揮打吳炯錐靠近頭部地方，符合民法
    第416條第1項第1款「對於贈與人二親等內姻親，有故意侵
    害行為」之撤銷贈與事由；且伊在臺灣臺北地方法院（下稱
    臺北地院）108年度訴字第972號返還贈與物事件（下稱前案
    撤銷贈與訴訟）中，已以108年3月26日民事更正狀向被上訴
    人為撤銷贈與之意思表示，伊自得依民法第419條第2項關於
    不當得利之法律關係，請求被上訴人將系爭房地應有部分1/
    2所有權移轉登記予伊等語。於原審聲明：被上訴人應將系
    爭房地應有部分1/2所有權移轉登記予上訴人。（原審判決
    上訴人全部敗訴，上訴人不服提起上訴）。並於本院上訴聲
    明：㈠原判決廢棄；㈡被上訴人應將系爭房地應有部分1/2所
    有權移轉登記予上訴人。
二、被上訴人則以：伊否認有傷害吳炯錐之行為，亦否認上訴人
    有向伊為撤銷贈與之意思表示；實則乃上訴人夫婦於107年1
    2月10日至○○○路房屋對伊母即訴外人洪金蓮興師問罪，吳柏
    萱於過程中甚至當眾打伊一巴掌，此後上訴人夫婦將吳炯錐
    帶走，更以吳炯錐名義對伊提起刑事傷害告訴及前案撤銷贈
    與訴訟，惟均獲不起訴及敗訴確定，現又因伊對上訴人夫婦
    訴請遷讓返還系爭房屋，上訴人不肯同意，始編造伊毆打吳
    炯錐之謊言，目的在奪回系爭房地，其主張不可採信等語，
    資為抗辯。並於本院答辯聲明：上訴駁回。
三、兩造不爭執之事項：
　㈠吳柏萱為上訴人之妻，吳炯錐為吳柏萱之兄、被上訴人之父
    ，吳炯錐與上訴人為二親等之姻親關係；上訴人與吳柏萱將
    系爭房地贈與被上訴人（每人各贈與應有部分1/2），並於1
    01年4月9日辦竣所有權移轉登記等情，有贈與登記申請書、
    土地建物查詢資料、兩造之家族系統表在卷可稽（見原審10
    9年度北司調字第398號卷〈下稱原審調解卷〉第9至11頁，原
    審卷第79、83至85頁）。
　㈡上訴人夫婦曾以被上訴人於107年11月間毆打吳炯錐3次成傷
    為由，撤銷系爭房地之贈與，並訴請被上訴人應將系爭房地
    所有權移轉登記予上訴人夫婦各1/2，經臺北地院以前案撤
    銷贈與訴訟判決上訴人夫婦敗訴，該案因無人上訴而已確定
    （見本院卷第37至47頁）。
　㈢吳炯錐曾以被上訴人於107年11月22日在○○○路房屋以拳頭毆
    打伊左臉、耳朵，另手持按摩棒毆打伊右大腿，致伊受有右
    大腿淤傷之傷害等情為由，對洪金蓮、被上訴人提起教唆傷
    害、傷害尊親屬之刑事告訴，經臺灣臺北地方檢察署以108
    年度偵字第13423號為不起訴處分，吳炯錐不服聲請再議，
    亦經臺灣高等檢察署以108年度上聲議字第7917號駁回再議
    （見本院卷第49至57頁）。
　㈣吳炯錐曾以伊與洪金蓮所生3名子女（即被上訴人及另2名兄
    弟姐妹）均非親生為由，對渠3人訴請確認親子關係不存在
    ，經臺北地院以108年度親字第27號判決吳炯錐敗訴，吳炯
    錐不服提起上訴，復經本院以108年度家上字第216號判決吳
    炯錐上訴駁回（見本院卷第59至63頁）（下稱另案親子訴訟
    ）。
　㈤被上訴人曾以上訴人夫婦無權占有系爭房地為由，對上訴人
    夫婦訴請遷讓返還系爭房屋，經臺北地院以109年度訴字第4
    545號判決上訴人夫婦應將系爭房屋騰空遷讓返還予被上訴
    人，並應給付相當於租金之不當得利（見原審卷第219至226
    頁），上訴人不服提起上訴，現由本院審理中。　　　　
四、得心證之理由：
　㈠按受贈人對於贈與人、其配偶、直系血親、三親等內旁系血
    親或二親等內姻親，有故意侵害之行為，依刑法有處罰之明
    文者，贈與人得撤銷其贈與，民法第416條第1項第1款定有
    明文。是依民法第416條第1項第1款規定得撤銷其贈與者，
    係以受贈人對於贈與人或其最近親屬，有故意侵害之行為，
    且依刑法有處罰之明文者為限。　　
　㈡次按當事人主張有利於己之事實者，就其事實有舉證之責任
    ，民事訴訟法第277條前段定有明文；又民事訴訟如係由原
    告主張權利者，應先由原告負舉證之責，若原告先不能舉證
    ，以證實自己主張之事實為真實，則被告就其抗辯事實即令
    不能舉證，或其所舉證據尚有疵累，亦應駁回原告之請求（
    最高法院17年上字第917號判例意旨參照）。本件上訴人主
    張被上訴人於107年12月10日在○○○路房屋內，有對其二親等
    姻親即吳炯錐揮打靠近頭部地方之侵害行為（下稱系爭侵害
    事件，見本院卷第70頁）等情，為被上訴人所否認，依前開
    說明，自應由上訴人就其主張之事實負舉證之責。
　㈢民事訴訟之當事人就有利於己之事實主張所須負擔之舉證責
    任，須達已足可轉換舉證責任之優勢證據之程度，亦即須證
    據能證明發生之可能大於不發生之可能，使法院得到較強蓋
    然性之心證，如他造訴訟當事人仍否認其事實主張者，始改
    由他造訴訟當事人負證明優勢證據瑕疵之責，否則自不能謂
    該當事人已善盡其舉證責任，亦不容當事人之一方以主觀之
    見解，任意指稱他方有其所述之侵害行為，此即為舉證責任
    分擔之原則。而本件上訴人所指之前揭撤銷贈與事由（即被
    上訴人有對吳炯錐為系爭侵害行為），無非係以吳炯錐、吳
    柏萱在原審之證詞及錄音譯文等件為憑，然查：
　⒈上訴人自承伊於107年12月10日系爭侵害事件發生時亦有在場
    ，並曾出手將吳炯錐及被上訴人2人隔開，且事發後伊將吳
    炯錐帶離○○○路房屋，伊不敢讓吳炯錐繼續住在那邊等語（
    見原審卷第258頁、本院卷第70頁），則上訴人對於系爭侵
    害事件之事發經過應知之甚詳且印象深刻。惟上訴人於提起
    本件訴訟時，先於起訴狀主張系爭侵害事件是107年12月8日
    發生（見原審調解卷第5頁），嗣改稱為107年12月10日發生
    （見原審卷第91頁），復於原審109年10月29日言詞辯論期
    日明確陳述系爭侵害事件係107年12月8日發生（見原審卷第
    121頁），後又改稱是107年12月10日等語（見原審卷第143
    頁），其所述乃前後反覆，已有疑義。
　⒉現行民事訴訟法固無禁止被害人於訴訟程序中為證人之規定
    ，自應認被害人仍具有證人之適格，然被害人通常與一造當
    事人處於利益相反之立場，其證述之目的在於使其指述之對
    象受敗訴之不利益結果，自難期待為全然中立客觀之證述，
    其證明力仍應參酌其他證據以察其是否與事實相符。吳炯錐
    雖於原審證稱：107年12月10日晚上大約9點左右，伊跟上訴
    人夫婦進入○○○路房屋，伊妹妹（即吳柏萱）跟洪金蓮（即
    被上訴人之母）起了爭執…後來被上訴人就又動手打伊，是
    用拳頭打伊的左半邊頭部等語（見原審卷第230、231頁)；
    惟吳炯錐於前案撤銷贈與訴訟中，以證人身分提及107年12
    月10日發生事情的過程時，則稱：伊妹吳柏萱聽到伊遭被上
    訴人打，伊妹跟伊一起去○○○路房屋…一進到門，吳柏萱就問
    被上訴人為何打伊，洪金蓮在房間裡面跑出來說現在的人殺
    都在殺了，打不算什麼，愈講愈大聲，被上訴人有動手要打
    吳柏萱，上訴人跟伊擋在中間，所以沒有打到，在當下吳柏
    萱手揮過去有打到被上訴人的脖子等語（見前案卷第188、1
    89頁）；復於另案親子訴訟之起訴狀陳稱：吳柏萱曾於107
    年12月10日晚間8時許，偕同上訴人至○○○路房屋…被上訴人
    竟當場衝向吳柏萱，出手欲毆打自己的親姑姑，幸經伊及上
    訴人從中阻擋、保護吳柏萱，被上訴人始未對吳柏萱遂行其
    傷害之忤逆行為等語（見前案撤銷贈與訴訟卷第330頁），
    均僅表述吳柏萱於該日遭被上訴人出手欲毆打之情，如吳炯
    錐自己亦同遭被上訴人揮打靠近頭部地方，理應於提及該日
    情景時會一併說明，以彰顯被上訴人對其父親、姑姑皆有常
    人難以容忍之忤逆行為，然吳炯錐隻字未提，實與常情有悖
    ，其突於原審證述於該日亦有遭被上訴人揮打靠近頭部地方
    云云，自非無疑；再者，吳炯錐就其遭揮打頭部所受傷勢部
    分，乃稱：那天沒有什麼傷，所以沒有受傷的證明（見原審
    卷第231頁），而吳柏萱就此則證稱：伊哥哥（即吳炯錐）
    到現在都還會頭痛頭暈（見原審卷第233頁），兩者說法大
    相逕庭，上訴人又未提出任何吳炯錐醫院診斷或醫療記錄等
    補強證據可資佐證（見本院卷第70頁），參諸吳炯錐與被上
    訴人間於本件訴訟前已存有多件民刑事爭議（參不爭執事項
    ㈢、㈣)，可見渠2人利害關係相反，自難逕以吳炯錐之片面證
    述，即認被上訴人確曾於107年12月10日有對吳炯錐有揮打
    頭部之侵害事實。
　⒊又上訴人於107年12月10日系爭侵害事件發生時亦有在場，對
    於事發經過應知之甚詳，已如前述，當可就自己所認知之過
    程於本件訴訟中為攻擊防禦，毋須他人一一提點，惟上訴人
    卻於109年11月6日刻意要求吳柏萱完整敘述系爭侵害事件發
    生的所有細節，此有吳柏萱與上訴人之Line對話記錄在卷可
    稽（見原審卷第175至189頁）；揆諸上訴人以Line通訊軟體
    向吳柏萱表示：「律師還需要12月10日直（即被上訴人）打
    他爸的過程，你可以再敘述一下嗎？」（見原審卷第181頁
    ），而吳柏萱回覆：「12/10晚上我等你下班去哥哥家，是
    想去瞭解為什麼直霖拿他外婆按摩棒打哥哥的腳，我們進門
    後我問洪金蓮，為什麼直霖出手打爸爸，洪金蓮說殺人就可
    以，打人算什麼…哥哥站在我左邊，直霖右手就打哥哥左巴
    掌，我看見後非常生氣…我右手就打直霖左脖子的地方。當
    時是你看我打直霖後，直霖接著想打我，你擋在中間，才沒
    讓直霖靠近我…」（見原審卷第183至185頁)，上訴人再詢問
    ：「直打哥時，是坐在椅子上還是站著？」（見原審卷第18
    7頁），吳柏萱則回覆：「站著，中間是茶几…我們3個人站
    同一邊…直霖出手後是我哭著說你（直霖）居然當我姑姑的
    面前打爸爸，我出手就打直霖」（見原審卷第187至189頁）
    ，上訴人又問：「你在出手之前，我有沒有將直推開？」（
    見原審卷第189頁），吳柏萱回覆：「直霖被我打後，直霖
    要打我，你擋在中間怕直霖又出手」（見原審卷第189頁）
    ，則上訴人與吳柏萱顯然就系爭侵害事件發生之經過預先核
    對過說詞，俾使渠2人在訴訟中說法一致，其動機已有可疑
    ；再對照吳柏萱於原審110年9月6日到庭作證之內容，其表
    示：伊進門先問洪金蓮為何教兒子打爸爸，洪金蓮回稱殺都
    殺了、打算什麼…吳炯錐站起來後，被上訴人突然對吳炯錐
    的左邊打了一巴掌，上訴人就馬上從中把伊跟被上訴人隔開
    ，因為被上訴人下一個就要打伊等語（見原審卷第232頁）
    ，與上開Line對話內容如出一轍，可見吳柏萱之證詞僅在複
    誦其於前揭Line對話內容而已；又吳柏萱與被上訴人間於本
    件訴訟前已存有多件民事爭議（參不爭執事項㈡、㈤)，可見
    渠2人利害關係亦屬相反，自難認吳柏萱於原審所證事發經
    過為客觀可信。　
　⒋至於上訴人於本院雖再提出兩造及相關親戚於108年11月5日
    、108年11月7日之對話內容錄音光碟及相關譯文為佐（見本
    院卷第119至175頁），然該等對話內容之核心均在討論吳炯
    錐是否顧家、洪金蓮欲與吳炯錐離婚而要求分配一半財產等
    問題，而無人提及107年12月10日是否確有發生系爭侵害事
    件等語，不能證明被上訴人確實有為上訴人所指之系爭侵害
    行為；上訴人另提出伊夫婦於101年2月15日與吳炯錐代理斯
    時未成年之被上訴人就系爭房地贈與事宜所簽立之不動產贈
    與契約書（下稱系爭贈與契約，見本院卷第217頁），惟系
    爭贈與契約僅意在約明贈與人（即上訴人夫婦）與受贈人（
    即被上訴人）之權利義務關係，無論其真實性為何，均無從
    由該紙贈與契約推論上訴人所指之系爭侵害行為確有發生之
    事實，是上訴人以該等證據欲證明被上訴人有於107年12月1
    0日對吳炯錐為揮打靠近頭部地方之侵害行為云云，實難採
    認。　　　
　㈣此外，上訴人就此復未舉證以實其說，則上訴人未能證明被
    上訴人有於107年12月10日對吳炯錐為揮打靠近頭部地方之
    侵害行為，並符合刑法處罪之明文，則其依民法第416條第1
    項第1款之規定，撤銷系爭房地應有部分1/2之贈與，即非可
    採，自不生撤銷贈與之效力，從而上訴人主張其合法撤銷贈
    與後，依民法第419條第2項關於不當得利之法律關係，請求
    被上訴人應將系爭房地應有部分1/2之所有權移轉登記予伊
    ，為無理由，應予駁回。　　
五、綜上所陳，上訴人未能舉證證明被上訴人於107年12月10日
    在○○○路房屋，有對其二親等姻親即吳炯錐揮打靠近頭部之
    侵害行為，則上訴人依民法第416條第1項第1款之規定，對
    被上訴人撤銷系爭房地應有部分1/2之贈與契約，自無理由
    ，從而其依民法第419條第2項關於不當得利之規定，請求被
    上訴人應將系爭房地應有部分1/2之所有權移轉登記予伊，
    非屬正當，不應准許。原審所為上訴人敗訴之判決，於法並
    無不合，上訴意旨指摘原判決不當，求予廢棄改判，為無理
    由，應駁回其上訴。
六、本件事證已臻明確，上訴人雖聲請函查澎湖縣政府警察局馬
    公分局光明派出所，關於吳炯錐於108年2月12日被尋獲時所
    製作之失蹤人口銷案筆錄，及再度傳訊吳炯錐到庭作證；暨
    鑑定系爭贈與契約之真偽，以證明吳炯錐精神狀況正常，且
    被上訴人確有出手揮打吳炯錐頭部，暨系爭贈與契約為真正
    等情；惟吳炯錐之精神狀況為何，並非本件之爭點，亦與上
    訴人得否撤銷贈與無涉，自無函詢警局之必要；且吳炯錐業
    於原審到庭證述事發經過，其證詞已有前述不可信之處，上
    訴人既無法提出其他證據達優勢程度，以令本院就其主張被
    上訴人有為系爭侵害行為乙節產生較強蓋然性之心證，自無
    重複傳訊吳炯錐以說明事發經過之必要；又系爭贈與契約不
    論其真實性為何，其上記載之作成時間為101年2月15日，亦
    無由推論107年12月10日確有發生上訴人所指之系爭侵害行
    為，且不影響本院前揭所論述之理由，無送交鑑定真偽之必
    要。而兩造其餘攻擊防禦方法及所提證據，經核與判決結果
    皆不生影響，爰不一一論述，併此敘明。　　
七、據上論結，本件上訴為無理由，依民事訴訟法第449條第1項
    、第78條，判決如主文。
中　　華　　民　　國　　111 　年　　4 　　月　　26　　日
                  民事第十四庭  
                        審判長法  官  蔡和憲
                              法  官  周群翔
                              法  官  周珮琦
正本係照原本作成。
如不服本判決，應於收受送達後20日內向本院提出上訴書狀，其
未表明上訴理由者，應於提出上訴後20日內向本院補提理由書狀
（均須按他造當事人之人數附繕本）上訴時應提出委任律師或具
有律師資格之人之委任狀；委任有律師資格者，另應附具律師資
格證書及釋明委任人與受任人有民事訴訟法第466 條之1第1項但
書或第2項所定關係之釋明文書影本。如委任律師提起上訴者，
應一併繳納上訴審裁判費。
中　　華　　民　　國　　111 　年　　4 　　月　　26　　日
                              書記官  強梅芳